【裁判字號】    88,上更(一),476
【裁判日期】    890411
【裁判案由】    違反貪污治罪條例
【裁判全文】
臺灣高等法院臺南分院刑事判決        八十八年度上更（一）字第四七六號  Ａ
      上  訴  人
      即  被  告  甲  ○  ○
      選任辯護人  林  德  昇  律師
右上訴人因違反貪污治罪條例案件，不服臺灣嘉義地方法院八十七年度訴字第二一二
號中華民國八十八年四月十五日第一審判決（起訴案號：臺灣嘉義地方法院檢察署八
十六年度偵字第五七九七號），提起上訴，判決後經最高法院發回更審，本院判決如
左：
      主      文
原判決撤銷。
甲○○連續依據法令從事公務之人員，侵占公有財物，處有期徒刑參年，褫奪公權參
年。
      事      實
甲○○自民國（下同）八十二年七月起，奉派任職臺灣省立朴子醫院總務室組員，即
負責經辦該院所屬公務車、救護車油料申購暨發放業務，為依據法令從事公務之人員
，竟基於意圖為自己不法所有之概括犯意，於八十五年一月至同年十月間，連續多次
將其職務上為該醫院所申購，由其保管持有之中國石油公司高級汽油油票，共計二千
九百三十二公升予以挪用侵占入己，以當時每公升價值新台幣（下同）十六點九元計
算，共計侵占價值四萬九千五百五十元之油料（起訴書誤載為三千零三十公升、價值
五萬一千二百零七元），嗣自同年十一月移交至八十八年二月二十四間，始陸續分批
自行出資向中國石油公司，購買共計三千零三十公升之油票繳回該醫院，並於嘉義縣
調查站偵查時自白其侵占犯行。案經法務部調查局嘉義縣調查站函送台灣嘉義地方法
院檢察署檢察官偵查起訴。
      理      由
一、訊據上訴人即被告甲○○，固不諱言於其任職臺灣省立朴子醫院總務室組員期間
    ，負責經辦該院所屬公務車、救護車油料申購暨發放之業務，且於移交時發現其
    所保管之油票有短少，及其有陸續自行出資購買上揭油票繳回該醫院之事實；惟
    矢口否認有何侵占公有財物之犯行，並辯稱：其因經辦業務繁多事忙，有部分司
    機領用油票後忘記讓司機登記，其復將部分領油單據未妥為保管，致錯誤計算引
    發油料有短少情事，雖管理過程容有疏失，然究無侵占油票之犯行云云。卷查臺
    灣省立朴子醫院，均係按月向中國石油公司申購救護車用油五七０公升、公務車
    用油二八五公升，合計每月八百五十五公升，自八十五年一月間起至同年十月十
    一日止，十個月期間共申領八千五百五十公升，此有被告購油請款之統一發票影
    本存卷足稽（見偵查卷第二十至三十九頁）。次依卷附之該醫院油料領用清冊影
    本記載，該院司機陳宜標、陳嘉典、葉峻榮三人，自八十五年一月至同年十月十
    一日間（油料領用清冊載明十月份最後領用為十月十一日），共向被告領用五千
    五百二十公升油票，合計短少三千零三十公升（應係領用五千六百十八公升油票
    ，合計短少二千九百三十二公升，詳如後敘），不惟已為被告所是認，並據證人
    即嗣接任被告工作之鄭炎生在偵查中證述無訛。且該短少之二千九百三十二公升
    中，被告本人係按月私下使用一百公升油票予個人轎車加油，迄八十五年十月份
    ，將其中一千公升油票挪為己用，亦據被告在調查站偵查訊問時自白坦承在卷（
    見偵查卷第六頁）。而證人陳宜標、陳嘉典、葉峻榮三人，既均在原審偵審中分
    別證稱：伊等若有向被告領油，均會在油料領用清冊上簽名等語，證人陳宜標更
    證稱：領用油不會忘記簽名，證人葉峻榮亦證稱：只有一次漏簽但事後有補簽各
    情明確，是司機領用油票後應無漏未簽名登記之情事無疑。再就該醫院所檢送三
    位司機填載之每日消耗油登記表觀之：（一）陳嘉典所駕駛之ＵＱ─七三八一號
    救護車，八十五年一月至七月起、止碼為三二０八至五七八０，共行駛二五七二
    公里，因缺同年八月至十月十一日之資料，另所附之九月份資料經陳嘉典閱覽結
    果，認應係八十四年之登記表，故就同年以前月份使用之耗油推算，以七個月行
    駛之二五七二公里平均計算，每月平均行駛約三六五公里，則後三個月即八月至
    十月共約行駛一０九五公里，加計上開二五七二公里，此十個月間共計行駛三六
    六七公里。（二）陳宜標所駕駛之ＵＱ—０三四八號救護車，雖缺八十五年六月
    份登記表，惟於檢察官偵查中業已補陳在卷（見偵查卷第一四六頁），觀諸該八
    十五年一月份之起碼一三四三八公里（原判決誤載為止碼一三四九一公里，因該
    里程係八十五年一月三日當日出車後所記載之止碼數，故應以當日止碼數一三四
    九一公里，減去當日所行駛之里程數五十三公里，以求得當日之起碼數一三四三
    八公里，方為一月份之起碼數），至八十五年十月三十一日之止碼二一六九０公
    里，十個月間共行駛八二五二公里（原判決誤載為八一四六公里）。（三）葉峻
    榮所駕駛之ＲＷ─九八五三號公務車，雖缺八十五年十月份之登記表，且未登記
    起止碼，然由其所登記八十五年一月至九月之行駛里程數，共計為一三一八三公
    里（１３１６十２０１１十１３８１十１３４５十１５４５十１６７９十１４２
    ９十１２５６十１２２１＝１３１８３）算之，平均每月行駛一四六五公里（小
    數點以下四捨五入），足據為十月份之行駛里程數，再加上前九個月一三一八三
    公里計算，十個月間共行駛一四六四八公里。（四）另陳宜標所駕駛之ＵＲ─九
    四八二號九人座公務車，係於八十五年九月四日始購買，既有台灣省立朴子醫院
    八十六年十二月十八日八六朴醫總字第五一七九號函在卷為憑（見偵查卷第一四
    三頁），且該車十一月份之起碼係一五二０，足見九、十月間共行駛一五二０公
    里。綜上四輛車於八十五年一至十月間之行駛里程，共為二八０八七公里（３６
    ６７十８２５２十１４６４８十１５２０＝２８０８７），按台灣省政府頒佈之
    汽車耗油標準，以每公升汽油行駛五公里之比例計算，至多共需五六一八公升汽
    油（因各車之耗油量不一且有部分欠缺實據致無從精算，惟為被告之利益，本院
    以此數據認係實際領用之油料數量），與上開油料領用清冊所載領用油料數量五
    千五百二十公升油票相差無幾，然與被告於八十五年一月至十月間所申購之八千
    五百五十公升油票則相去甚鉅，被告既係保管油票者，復無從對油票差額二千九
    百三十二公升之去向有所交代，依常情判斷自係其持供自己或他人使用，其有挪
    用所短少之油票已明，且依上開購油請款之統一發票內載每公升油價十六．九元
    算之，該挪用短少之油價共計四萬九千五百五十元亦明。至被告另經辯護人提出
    由司機陳宜標、陳嘉典、葉峻榮填載之每日消耗油登記表，因與省立朴子醫院以
    公文檢送到院之每日消耗油登記表相異，不惟有該二表可資比對，且證人陳宜標
    在偵查中更證稱被告經由辯護人所提出之每日消耗油登記表，係屬八十六年度而
    非八十五年度等語（見偵查卷第一五四頁），另證人葉峻榮亦表示字跡雖伊所有
    ，但不知為何與原本不符，應以原本為準等語明確，上開辯護人提出之每日消耗
    油登記表尚不足為有利被告之證明。又證人即於八十五年十一月暫時接任被告職
    務之盧志榮，在偵查中既證稱：第一次交接時間在上午，因發現油票有短少，被
    告說油票放在一個信封袋裡，無法找到，但被告在交接當日下午，即將一千公升
    油票交付給我等語，再檢視卷附八十五年十一月八日被告管理油料移交清冊影本
    ，該一千公升油票係於八十五年十一月八日當日所購買取得，益信被告前在調查
    中自白有挪用一千公升油票云者，應係實情，否則豈有急於交接當日，即自行購
    買巨額數量之油票交付盧志榮之理？況被告苟曾遺失油票，理應於發現時即向其
    主管長官報備，以求解決之道始符常情，茲其既自承並未曾提出油票遺失之報告
    ，足認其所辯油票遺失云者，亦非有據。且被告先後曾於八十六年四月二十一日
    、五月九日，各購買二十五公升、五公升高級汽油油票，於八十六年八月六日，
    購買總金額二萬三千六百元之油票，欲交付接任盧志榮之鄭炎生，充供交接時油
    票差額之補償乙節，亦為被告所自承，並有其提出之油票可資佐證，而其係於八
    十六年八月五日始製作調查筆錄，亦有筆錄可稽，足見其係於挪用油票情節遭調
    查後，始購買油票欲設法彌補虧空。按貪污治罪條例之侵占公有財物罪，係就公
    務上已經持有之物，變更意思而不法占為自己或第三人所有為其構成要件，其本
    質屬即成犯，凡對自己持有之他人所有物，有變易持有為所有之意思時，即應構
    成犯罪，縱事後將侵占之物設法歸還，亦無解於罪名之成立，是被告於挪用油票
    時即已成立犯罪，縱事後購買油票設法彌補，將侵占數額補齊，仍無礙其犯罪之
    成立。至被告上訴本院另稱：其日後整理領油資料，發現葉峻榮於八十五年一月
    至十月份，尚有以領油單領取汽油二五五０公升，及陳嘉典領取一五０公升，並
    有領油單及統計表可稽，其確未侵占油單云云乙節。雖證人葉峻榮、陳嘉典到庭
    亦附和其言，並有各該領油單存卷；然查本案始於八十六年八月嘉義縣調查站調
    查、經檢察官偵查起訴以迄八十八年四月原審判決止，歷經一年八月有餘，葉峻
    榮、陳嘉典二人苟有八十五年領取汽油之油單，何以歷次調查偵審中均未能及時
    提出，已與常情有違，且證人葉峻榮、陳嘉典在偵查中亦均堅稱領用汽油清冊上
    不會漏簽名不移（見偵查卷第五十、一五四、一五五頁），再考各該領油單究係
    何時製作，被告復無法證明，況被告在原審提出之汽車每日消耗油料登記表影本
    ，與省立朴子醫院所函送之登記表原本不同，復有如前述，並有以八十六年之登
    記表塗改冒充者（見原審卷第一五六頁反面），加以證人葉峻榮、陳嘉典係證稱
    該補提出之汽油領用單，係因開首長座車，八十四年不夠，被告於八十五年始慢
    慢補領回來云云，更與機關年度預算之執行不合，顯係臨訟勾串不實之詞，要難
    為被告有利之證明。綜上各情，參互觀之，足認被告所辯前詞，核係事後圖卸刑
    責飾詞，不足採信。本件事證已臻明確，被告之犯行洵堪認定，應予依法論科。
二、按貪污治罪條例業於八十五年十月二十三日修正公布，並於同年月廿五日生效施
    行，修正後該條例各罪之法定罰金刑部分雖均已大幅提高，被告犯罪後法律有變
    更，惟經比較新舊法結果，因被告在偵查中自白並已自動繳交全部所得財物，依
    新法第八條第二項前段規定係應減輕其刑，而舊法第八條對在偵查中自白者僅規
    定得減輕其刑，就整體觀之仍以新法較有利被告，應適用現行貪污治罪條例處斷
    。茲被告既自承係臺灣省立朴子醫院總務室組員，負責經辦該院所屬公務車、救
    護車油料申購暨發放業務，自屬依據法令從事公務之人員，乃竟就其職務上所保
    管持有之公有財物油票，變易為自己所有之意思，予以挪用侵吞私用，核係犯貪
    污治罪條例第四條第一項第一款之侵占公有財物罪。其先後多次侵占公有財物犯
    行，時間緊接，犯罪構成要件相同，顯係基於概括犯意反覆為之，應依連續犯規
    定以一罪論，除法定刑為無期徒刑部分不得加重外，餘應加重其刑。其於嘉義縣
    調查站偵訊時自白犯行，嗣並自動繳交全部所得財物，應依同條例第八條第二項
    前段規定減輕其刑。又其所犯本件侵占公有財物罪，情節輕微，且所得財物在五
    萬元以下，亦應依同條例第十二條第一項規定減輕其刑。原審認被告侵占事證明
    確因予論罪科刑，固非無見。惟查原判決認被告侵占之油料為三千零三十公升，
    價值為五萬一千二百零七元，致未依犯罪情節輕微，且所得財物在五萬元以下之
    規定減輕其刑，已有未洽；且原判決比較新舊貪污治罪條例後，適用修正前之貪
    污治罪條例處斷，亦有未合。被告上訴意旨，否認犯罪，指摘原判決不當，雖非
    可取；惟原判決既有可議，自屬無可維持，應由本院將原判決予以撤銷改判。爰
    審酌被告之素行、犯罪之動機、目的、生活狀況、智識程度、手段、所得利益、
    所生危害、及其犯後態度等一切情狀，改對其量處有期徒刑三年，並依法宣告褫
    奪公權三年，以資懲儆。至被告所侵占之油料，業經其自八十五年十一月移交起
    ，至八十八年二月二十四日止，陸續分批自行出資購買油票補齊，如數繳回臺灣
    省立朴子醫院，既有該院八十八年三月五日八八朴醫總字第００二二號函附卷為
    憑（見原審卷第一０四頁），自毋庸為追繳發還之諭知，附此敘明。
三、據上論斷，應依刑事訴訟法第三百六十九條第一項前段、第三百六十四條、第二
    百九十九條第一項前段，貪污治罪條例第四條第一項第一款、第八條第二項前段
    、第十二條第一項、第十七條，刑法第二條第一項前段、第十一條前段、第五十
    六條、第三十七條第二項，判決如主文。
本案經檢察官蘇南桓到庭執行職務。
中    華    民  國      八十九      年      四      月      十一      日
                                  臺灣高等法院臺南分院刑事第二庭
                                      審判長法官  游    明    仁
                                            法官  蘇    重    信
                                            法官  林    永    茂
右正本證明與原本無異。
如不服本判決，應於判決送達後十日內向本院提出上訴狀，其未敘述理由者並應於提
出上訴狀後十日內向本院補提理由書（應附繕本)。
                                      法院書記官  楊    清    旺
中    華    民    國      八十九      年      四      月      十三      日
附錄：本判決論罪科刑法條
貪污治罪條例第四條第一項第一款
有左列行為之一者，處無期徒刑或十年以上有期徒刑，得併科新臺幣三百萬元以下罰
金：
一、竊取或侵占公用或公有器材、財物者。


司法院資訊處製作；財團法人民間司法改革基金會備份。
